【裁判字號】    97,重訴,14
【裁判日期】    980721
【裁判案由】    清償借款
【裁判全文】
臺灣板橋地方法院民事判決              97年度重訴字第14號
原      告  甲○○
訴訟代理人  王世平律師
訴訟代理人  曾大中律師
複代理人    張志偉律師
被      告  乙○○
訴訟代理人  何佩娟律師
上列當事人間請求清償借款事件，經本院於民國98年6 月30日言
詞辯論終結，判決如下：
    主  文
被告應給付原告新台幣壹佰柒拾貳萬元及自民國九十七年一月十
六日起至清償日止，按週年利率百分之五計算之利息。
原告其餘之訴駁回。
訴訟費用由被告負擔五分之一，餘由原告負擔。
本判決於原告以新台幣伍拾柒萬肆仟元供擔保後，得假執行。但
被告如以新台幣壹佰柒拾貳萬元預供擔保後，得免為假執行。
原告其餘假執行之聲請駁回。
    事實及理由
一、原告主張：
    (一)被告乃原告之妹，其因於高雄投資經營餐廳，自民國69年
      起即常向原告借貸金錢周轉，並於同年2 月12日以其所有
      台北縣土城市○○○段第341 之2 地號土地（下稱系爭土
      地）設定本金最高限額為新台幣（下同）100 萬元之抵押
      權予原告，以擔保其借款，上開借款有被告簽認之明細表
      、被告開立之借據、本票與支票及原告之匯款單等為憑。
      嗣被告經營之餐廳於73年4 月間結束營業，其隨即償還部
      分欠款32萬元後，便置其餘借款債務不理，直至82年間原
      告再向被告催討，被告竟表示無力償還，原告只得妥協，
      遂於同年5 月20日同意將累計之借款本金及利息縮減為
      800 萬元，再重新依年利率20% 計算利息。是項債務不僅
      經被告承認，其甚且於同時再將系爭土地設定800 萬元之
      抵押權予原告，並當場開立面額800 萬元之本票及授權書
      予原告，以供擔保及證明。原告念及兄妹親情，不僅為上
      開縮減債務之讓步，甚於91年10月25 日 取得本票裁定確
      定證明，亦不忍執行，然則，被告卻不還款，原告迫於無
      奈只得訴請清償，並加計自約定清償日即88 年9月10日起
      算之利息。
    (二)被告身為單親媽媽，需扶養兩名女兒，卻無固定收入，因
      此自82年6 月7 日起，再陸續向原告借貸20萬元不等之款
      項，並自83年9 月5 日起每月固定向原告借貸4 萬元或3
      萬元，以支應其一家三口之生活費用，原告大多以匯款、
      偶以現金給付方式交付被告，直至85年8 月3 日止，借款
      金額總計156 萬元。又被告之系爭土地累計多年地價稅未
      繳，故於86年9 月10日至12日間復向原告借款共計36萬
      1,799 元以繳納上開地價稅、滯納金及工程受益費。以上
      款項合計為1,921,799 元（1,560,000+361,799 ＝
      1,921,799） ，於95年10月14日均經被告核對簽名承認，
      而此1,921,799 元之借款，兩造並曾約定以年利率20% 計
      算利息，原告並主動退讓自86年9 月12日始為起算。
    (三)綜上所述，被告共累計積欠原告借款9,921,799 元（
      8,000,000 +1,921,799＝9,921,799） ，原告爰依法訴請
      清償。並聲明：(一)被告應給付原告9,921,799 元，及其中
      800 萬元自88年9 月10日起，其餘1,921,799 元自86年9
      月12日起，均至清償日止，依年利率20% 計算之利息。(二)
      原告願供擔保請准宣告假執行。
二、被告則以：
    (一)被告否認自70年4 月起，至73年4 月16日止，向原告借款
      2,091,633 元，更否認自73年4 月16日起，迄82年5 月1
      日止，同意原告以重利及複利計算之方式，逐月逐年加計
      利息，是原告主張被告迄73年4 月16日止，共積欠伊200
      餘萬元之欠款，此後複利計算結果，迄82年5 月1 日止，
      連本帶利共達3,000 餘萬元云云，均不實在。被告既從未
      積欠原告高額債務，更未同意原告以高額複利滾利作本使
      債務累計為30,859,147元，何須於82年5 月20日同意原告
      將之縮減為800 萬元，原告空言主張上開有悖於常情之合
      意，殊無可採。
    (二)縱認原告可持原證2 之流水帳、原證3 之票據或原證4 之
      匯款單，證明兩造間有何借貸關係存在，但金額迄70年8
      月1 日止，也僅988,202 元（然此金額為原告自己編製，
      且與其原證4之 匯款金額及日期全然不符），非伊所稱之
      200 餘萬元或800 萬元，且因係於69、70年間所發生，迄
      今已近30年，早已罹於消滅時效，而不得再為主張。
    (三)兩造間根本無借貸關係存在。系爭土地第一次之所以被設
      定本金最高限額100 萬元之抵押權，乃被告遠赴高雄工作
      ，將系爭土地權狀及相關印鑑資料交原告保管，原告竟意
      圖為自己不法利益擅自為之，被告並不知情。第二次設定
      本金最高限額800 萬元之抵押權乃兩造通謀虛偽為之，亦
      屬無效，蓋被告前於82年間擬與訴外人陳豐進就系爭土地
      洽談合建事宜，惟因合建雙方一旦簽約後，就系爭土地即
      不得再有轉讓、典當、作保或設定抵押權等情事，被告乃
      聽從原告建議，於82年8 月28日正式簽約前，與其通謀虛
      偽設定本金最高限額800 萬元之抵押權，此所以該抵押權
      存續期間僅82年5 月19 日 ～6 月19日止，且擔保債權內
      容全未載明之故。嗣因系爭土地遲未能開發興建，訴外人
      陳豐進為索回其給付予被告之保證金200 萬元，乃聲請假
      扣押，經鈞院於91年7 月24日以91 年 度裁全天字第5919
      號裁定准予假扣押，並於91年8 月5 日囑託查封登記在案
      ，被告不知所措，經與原告商量，原告又建議被告簽立發
      票日82年5 月20日，到期日88年10月9 日之本票乙紙，供
      其持以聲請本票裁定，俾假作系爭800 萬元抵押權所擔保
      之債權。
    (四)因系爭800 萬元本票之簽發及抵押權之設定均屬通謀虛偽
      意思表示，依法自始、當然、確定無效，原告無法據以主
      張，退萬步言，縱認系爭本票之簽發及抵押權之設定仍屬
      有效，亦早罹於請求權消滅時效，原告不得再為主張，被
      告亦不負清償之責。
    (五)其次，被告亦未曾於82至85年間，向原告借貸192 萬元。
      若有，則原告何以不命被告直接簽署借據，反於13年後之
      95年底，始要求被告簽署對帳單。實則，被告要求原告塗
      銷通謀虛偽設定之抵押權，原告竟持原證9 之清單，要求
      被告簽署，以證明伊曾匯付此等款項至被告帳戶，否則不
      予塗銷。被告不得已且認此為核對帳目之用，乃予以簽名
      ，實非承認借貸之意，詎簽名後原告竟反悔而實行抵押物
      拍賣，並提起本件訴訟。
    (六)再者，原告為使借名登記之不動產得以出售，乃自願代繳
      地價稅款及工程受益費共36萬1,799 元，非被告向其借款
      繳付。蓋原告前借用被告名義購買門牌號碼台北市○○街
      55號4樓 之房地，嗣欲出售該房地，因被告積欠他筆地價
      稅及工程受益費，致該房地無法完稅過戶，原告乃願自行
      繳納此等稅捐，俾其借名登記之上開房地得順利出售，故
      該36萬1,799 元之稅款及滯納金並非被告向原告借貸，係
      原告自願繳納，否則被告何須在積欠稅款並遭核課足額滯
      納金後，方向原告借款繳納，是原告主張該稅款乃被告向
      其借貸，且同意依年息20% 計息云云，亦屬無稽。
    (七)綜上，因原告為被告三哥，被告對其言聽計從，或將權狀
      、印鑑等資料交其保管、或將銀行帳戶借其使用，或借名
      配合其為不動產之登記，更與之虛偽簽發本票及設定抵押
      權。詎原告為貪圖不法利益，竟爾捏稱鉅額借貸之事實而
      訴命被告清償。實則，兩造間並無借貸關係存在等語置辯
      。並聲明：(一)原告之訴暨假執行之聲請均駁回。(二)如受不
      利判決，被告願供擔保，請准宣告免為假執行。
三、原告主張被告自69年起即常向其借貸金錢周轉，經於82年間
    結算，原告同意將累計之借款本金及利息縮減為800 萬元，
    再重新依年利率20% 計算利息等語，為被告所否認，抗辯：
    從未積欠原告系爭800 萬元借款債務等語，則本件首應審究
    之爭點為：兩造間是否有系爭800 萬元消費借貸之法律關係
    存在？查原告就其上開主張，固提出明細表、借據、本票、
    支票、匯款單、抵押權設定契約書、他項權利證明書等之影
    本分別於本院96年度板調字第355 號卷第10-23 頁為證，惟
    (一)依原告所提附於本院96年度板調字第355 號卷第10-15 頁
      之借款明細表（下稱借款明細表一），固詳細記載自70
      年4 月16日起至82年5 月間借款之金額、利息及清償情形
      ，惟其中僅70年4 月16日起至72年8 月1 日止部分之記載
      ，有「華」字之簽章，其餘部分則未經被告簽認，自無從
      執為兩造間有借貸關係之認定。又該70年4 月16日起至72
      年8 月1 日止金錢往來部分，雖有「華」字之記載，但被
      告否認該「華」字為其所親簽。經本院將該借款明細表一
      與被告所不爭執真正之本票、信函、借款明細、合建契約
      書、印鑑變更登記申請書及登記簿、銀行開戶資料及印鑑
      卡正本、地籍圖重測委託書囑託法務部調查局鑑定結果，
      認其中70年5 月1 日及同年8 月1 日簽章欄上「華」字簽
      名與上開文書中被告筆跡筆劃特徵相同，其餘部分之筆跡
      因可供參對之相同書體字樣不足，無從鑑定，亦有該局98
      年5 月20日調科貳字第09800293380 號鑑定書附於本院卷
      第260-263 頁可憑。依上開鑑定結果，僅得認借款明細表
      一中關於70年5 月1 日及同年8 月1 日簽章欄之「華」字
      為被告所親簽，其餘部分則無從認定為真正。
    (二)又查，借款明細表一自70年4 月16日起至同年8 月1 日止
      ，計有十欄，第一欄：70年4 月16日、上月結餘
      840,000 元、第二欄：4 月21日、4 月份利息（800,000
      X 0.025=2 万）20,000元、第三欄4 月22日、甲存537 號
      電匯30,000元、第五欄5 月10日天母借款（錶）30,000元
      、第六欄7 月1 日90萬利息22,500元、第七欄：7 月6 日
      ㄌ麻將9,100 元、第八欄：7 月6 日ㄌ50,000利息（7/17
      -9/17）2,500元、第九欄：7 月23日丙○○○30,000元等
      語之記載，與上開70年5 月1 日關於退票65,000元收入（
      還）-20,000 元及同年8 月1 日利息24,102元之記載，前
      後接續、連貫，並有往來總額之累加減，則被告簽名於載
      記：70年8 月1 日利息24,102元，結餘988,202 元等字之
      第十欄時，衡情上開第一欄至第九欄應併已記載完成。被
      告既有於第四欄及第十欄簽名以確認，就迄70年8 月1 日
      止尚結餘988,202 元未清償，顯無異議。則原告主張迄70
      年8 月1 日止，被告尚有988,202 元未清償，尚非無據。
      此外，自70年9 月1 日起至72年8 月1 日止之「華」字，
      經法務部調查局鑑定結果，既認因可供參對之相同書體字
      樣不足，無從鑑定是否為真正，有如前述，自無從據為被
      告確有積欠原告各該款項之認定。
    (三)原告雖又提出匯款單之影本5 紙附於本院96年度板調字第
      355 號卷第10-15 頁以證明於72年9 月13日、同年10月19
      日、11月28日、73年1 月13日及同年3 月8 日確有借款予
      被告。惟匯款之原因多端，買賣、贈與、消費借貸、清償
      債務均屬可能，且該匯款單據上又未載明匯款原因，自無
      從僅以電匯之事實證明匯款之原因。此外，原告就上開匯
      款係屬借款之事實，並未再舉證以為證明，自難執為兩造
      間有消費借貸關係之認定。
    (四)原告又主張兩造於82年5 月間有進行會算，確認被告積欠
      原告之款項為800 萬元，被告除簽發面額為800 萬元之本
      票外，並提供其所有土地設定抵押權以為擔保等語，亦為
      被告所否認。原告就此雖提出土地抵押權設定契約書、他
      項權利證明書、本票、授權書等之影本附於本院96年度板
      調字第355 號卷第21-28 頁為證，惟上開借款明細表一記
      載之往來資料係自70年4 月16日起至82年5 月1 日結算止
      ，倘兩造於82年5 月間有進行會算，就會算結果當會由被
      告簽名以為確認，惟該借款明細表自72年8 月25日起迄82
      年5 月1 日結算止，均無被告之簽名，則兩造是否確有於
      82年間結算債務，已非無疑問。再依上開土地抵押權設定
      契約書、他項權利證明書之記載，該本金最高限額抵押權
      約定之存續期間僅自82年5 月19日起至同年6 月19日止為
      期1 個月，期間甚短，且約定債務清償日期82年6 月19日
      ，亦與原告所提面額800 萬元本票記載88年10月9 日為到
      期日之文義不符，顯非同時所為。況且，該土地抵押權設
      定契約書、他項權利證明書及本票，均未表明所擔保之債
      權範圍，亦無從資為原告有利之認定。又原告於91年間持
      上開本票聲請裁定准予強制執行，被告雖未為抗告或提起
      確認債權不存在之訴訟，惟原告亦未執之聲請對被告之財
      產為強制執行，而原告主張系爭800 萬元面額之本票係為
      擔保會算結果之給付云云，為被告所否認，原告並未再舉
      證以為證明，有如前述，原告僅據被告未為抗告或提起否
      認票據債權訴訟之情，主張兩造間確經會算，並有800 萬
      元借款債務存在，亦難採取。
    (五)原告雖再提出被告於82年2 月11日及75年3 月8 日之信函
      分別附於本院卷第46頁及第71頁以證明被告確有欠款之事
      實，惟觀諸被告於82年2 月11日所出具之信函，除向原告
      報告所有土地之處理情形外，並無關於兩造借貸往來之內
      容，而原告為被告之兄長，被告就所有土地之處理情形向
      其報告以徵詢意見，亦合於事理，原告執之主張倘被告未
      積欠其款項，自無向其報告土地處理情形之必要，尚難採
      信。另被告於75年3 月8 日之信函，固有記載「拜託您先
      幫我墊這筆款，我短期內一定設法還您，如果我沒有能力
      還您，我的地全由您處理。」、「這幾年運氣一直不佳，
      麻煩您太多，我非常愧咎。但為了扶養兩名無辜的小孩，
      我一定會辛苦賺錢，欠您的所有恩惠絕對會報答」、「拜
      託您在8 月14日以前將14萬元電匯到『華南銀行南高雄分
      行甲存537 乙○○』帳號內，此事不要讓雙親知道，免得
      他們生氣，我會儘快將此款湊還給你。」等語，惟除請原
      告再借款14萬元外，亦無承認其他借款債務存在之表示，
      又再觀諸上開借款明細表一，並無原告於75年8 月14日匯
      款之記載，是亦難執該信函認兩造間有系爭借款關係存在
      。
    (六)按利息除當事人以書面約定因遲付逾一年後，經催告而不
      償還或商業上另有習慣者外，不得滾入原本再生利息，此
      就民法第207 條之規定觀之甚明，是利息之滾入原本再生
      利息，必須依法為之，如僅憑債權人一方滾利作本，自無
      拘束債務人之效力。又民法第205 條既已立法限制最高利
      率，明定債權人對於超過週年百分之二十部分之利息無請
      求權，則當事人將包含超過週年百分之二十部分之延欠利
      息滾入原本，約定期限清償，其滾入之利息數額，仍應受
      法定最高利率之限制。故債權人對於滾入原本之超過限額
      利息部分，應認仍無請求權，以貫徹「防止重利盤剝，保
      護經濟弱者」之立法目的。又債之更改，固在消滅舊債務
      ，以成立新債務，惟超過限額部分之利息，法律既特別規
      定債權人對之無請求權，債權人自不能以債之更改方式，
      使之成為有請求權，否則無異助長脫法行為，難以保護經
      濟上之弱者（最高法院53年台上字第3161號、91年台簡抗
      字第49號判例意旨參照）。查上開借款明細表一第一欄至
      第十欄中，第二欄20,000元、第六欄利息22,500元、第十
      欄利息24,102元，係按月息2.5%計算之利息，另第八欄
      2,500 元亦為利息，依上開說明，均不得計入原本而為請
      求。是原告積欠被告之借款應為919,100 元（988,202-
      20,000 -22,500-24,102-2,500=919,100） 。
    (七)再按消滅時效自請求權可行使時起算，民法第128 條定有
      明文。查系爭消費借貸法律關係至遲於70年8 月1 日前即
      已發生，並未約定清償期限，依民法第478 條之規定，貸
      與人之原告得定1 個月以上之相當期限，催告返還，足見
      原告之請求權並無不能行使之狀態。則原告迄96年11月21
      日始提起本件訴訟，已罹15年之時效期間。又原告主張兩
      造有於82年間會算確認債務，被告提供土地設定抵押權並
      簽發本票以為擔保，為不可採，則其主張被告有承認債務
      而中斷時效之情事，不足採信。被告為時效抗辯，拒絕給
      付，即非無據。從而，原告依消費借貸之法律關係請求被
      告給付800 萬元，及自88年9 月10日起至清償日止，按週
      年利率20% 計算之利息，為無理由，不應准許。
四、原告另主張被告自82年6 月7 日起，又陸續向其借貸20萬元
    不等之款項，並自83年9 月5 日起每月固定向其借貸4 萬元
    或3 萬元，迄85年8 月3 日止，借款金額總計156 萬元。又
    被告之系爭土地累計多年地價稅未繳，故於86年9 月10日至
    12 日 間復向原告借款共計361,799 元以繳納上開地價稅、
    滯納金及工程受益費，以上款項合計為1,921,799 元，並經
    兩造於95年10月14日簽名確認等情，業據提出借款明細表（
    下稱借款明細表二）、工程受益費、罰鍰繳款書之影本附於
    本院96年度板調字第355 號卷第29-33 頁可憑。被告雖否認
    上開款項係屬借款，惟查，
    (一)觀諸上開借款明細表二，清楚記載自82年6 月7 日起至86
      年9 月10日止「借生活費、每個月4 萬元、3-5 個月電匯
      一次，中小士東分行乙○○」計積欠1,921,799 元，並經
      被告於95年10月14日記載合計192 萬元，扣減20萬元，餘
      172 萬元後，簽名以為確認，則被告顯同意上開款項全數
      列為借款，且承認金額為172 萬元。則其嗣後再空言抗辯
      匯款部分係借用帳戶之往來對帳、稅款部分係原告所有房
      地之稅款云云，不足採取。
    (二)原告雖又主張被告未經伊同意，無端扣減20萬元等語，惟
      該明細表係由原告製作提出供被告會算，經被告扣減簽名
      後交予原告收執，原告於收受之際就被告之扣減未為保留
      或異議，顯亦同意以172 萬元為會算結論，其嗣後再爭執
      未同意扣減云云，不足採取。另原告主張兩造就該借款有
      年息20% 計算之約定，為被告所否認，參以上開借款明細
      表二並未如借款明細表一有按期記載利息，原告又未舉證
      以證明有利息之約定，自難信其此部分主張為真實。
    (三)按借用人應於約定期限內，返還與借用物種類、品質、數
      量相同之物，未定返還期限者，借用人得隨時返還，貸與
      人亦得定一個月以上之相當期限，催告返還。民法第478
      條定有明文。查原告並未舉證以證明上開借款有約定清償
      期限，則依民法上開規定，被告於原告定1 個月以上之相
      當期限為催告時，始負返還責任。本件起訴狀繕本係於96
      年12月15日送達被告，則被告應自97年1 月16日起負遲延
      責任，且其遲延利息依民法第203 條之規定，應按年息5%
      計算。從而，原告請求被告返還借款，在172 萬元及自97
      年1 月16日起按年息5%計算之利息之範圍內，為有理由，
      應予准許。逾上開範圍之請求，為無理由，應予駁回。
五、本案事證已臻明確，兩造其餘主張陳述及所提之證據，經審
    究認無礙勝負之判斷，爰不一一論列，附此敘明。
六、兩造均陳明願供擔保，請求宣告假執行及免為假執行，經核
    原告勝訴部分尚無不合，茲酌定相當之擔保金額，予以准許
    。原告敗訴部分，其假執行之聲請亦失所附依，爰併予駁回
    之。
七、結論：本件原告之訴為一部有理由、一部無理由，依民事訴
    訟法第79條、第390 條第2 項、第392 條第2 項，判決如主
    文。
中    華    民    國    98    年    7     月    21    日
                  民事第二庭    法  官  陳麗玲
以上正本係照原本作成
如對本判決上訴，須於判決送達後20日內向本院提出上訴狀
中    華    民    國    98    年    7     月    21    日
                                書記官  吳俞玲

司法院資訊處製作；財團法人民間司法改革基金會備份。
